臺灣臺中地方法院民事裁定　　　　　 100年度消債抗字第21號
抗　告　人　陳重和
相　對　人　台灣土地銀行股份有限公司
法定代理人　蘇樂明
相對人　　　華南商業銀行股份有限公司
法定代理人　王濬智
相　對　人　國泰世華商業銀行股份有限公司
法定代理人　汪國華
相　對　人　兆豐國際商業銀行股份有限公司
法定代理人　蔡有才
訴訟代理人　王榮周
相　對　人　渣打國際商業銀行股份有限公司
法定代理人　曾璟璇
相　對　人　臺灣新光商業銀行股份有限公司
法定代理人　李增昌
相　對　人　聯邦商業銀行股份有限公司
法定代理人　李憲章
相　對　人　台新國際商業銀行股份有限公司
法定代理人　吳清文
相　對　人　日盛國際商業銀行股份有限公司
法定代理人　陳棠
相對人　　　遠東國際商業銀行股份有限公司
法定代理人　洪信德
相對人　　　安泰商業銀行股份有限公司
法定代理人　丁予康
相對人　　　中國信託商業銀行股份有限公司
法定代理人　辜濂松
相對人　　　長鑫資產管理股份有限公司
法定代理人　林樹旺
相對人　　　摩根聯邦資產管理股份有限公司
法定代理人　葉世禧
上列抗告人因消費者債務清理條例聲請免責事件，對於民國100
年9月26日本院100年度消債聲字第71號裁定提起抗告，本院合議
庭裁定如下：
    主    文
抗告駁回。
抗告程序費用新臺幣壹仟元由抗告人負擔。
    理    由
一、抗告意旨略以：
  (一)抗告人向金融機構借款，係用於投資股票，非屬賭博或投機
    之行為，自不符合消債條例第134條第4款所定之浪費、賭博
    或投機之行為。至於代償部分，抗告人係借新還舊，並非加
    重負擔，尚符一般人通常生活理財之情形。再者抗告人娛樂
    及購物等消費金額合計為新台幣（下同）71,705元，與抗告
    人負債總金額相較，實屬鳳毛麟角，為不足道。是以，抗告
    人之消費行為有無顯於一般人通常生活所需之程度，尚非無
    斟酌之餘地。
  (二)本件清算程序之法律性質即屬個人破產，債務人倘依破產法
    聲請破產者，破產財團如經依法分配，無論其清償比例若干
    ，依法即得享有當然免責之利益。本件抗告人依據消債條例
    進入清算程序，解釋上不應較破產法更為嚴格，否則即失本
    法立法之意旨；另抗告人於更生程序所提還款方案，總清償
    成數達48.98％，無奈因債權銀行經多次協商，均不予同意
    ，導致抗告人進入清算程序。由此可見，抗告人實有還款之
    最大誠意，並無藉更生或清算程序，以脫免債務。由於抗告
    人聲請本件更生，法院程序進行緩慢，抗告人在更生程序進
    行中，遭債權人扣薪達4、50萬元，加於清算程序拍賣陳報
    人不動產及保單解約金，合計194,302元。因此抗告人於更
    生清算程序中，總清償金額亦達總債務的二成以上。綜上所
    述，可知抗告人並無消債條例第133條及第134條不免責裁定
    之情形；復考量抗告人之家庭特殊狀況，與其積欠債務之規
    模不大及消費之內容、原因，自應裁定本件抗告人免責。原
    審裁定認事用法，尚有未當。並聲明：廢棄原裁定，另為抗
    告人免責之裁定。
二、按法院為終止或終結清算程序之裁定確定後，除別有規定外
    ，應以裁定免除債務人之債務，消費者債務清理條例第132
    條固有明文。惟按債務人有下列各款情形之一者，法院應為
    不免責之裁定，但債務人證明經普通債權人全體同意者，不
    在此限：(一)於七年內曾依破產法或本條例規定受免責；(二)隱
    匿、毀損應屬清算財團之財產，或為其他不利於債權人之處
    分；(三)捏造債務或承認不真實之債務；(四)因浪費、賭博或其
    他投機行為，致財產顯然減少或負擔過重之債務，而生開始
    清算之原因；(五)於清算聲請前一年內，已有清算之原因，而
    隱瞞其事實，使他人與之為交易致生損害；(六)明知已有清算
    原因之事實，非基於本人之義務，而以特別利於債權人中之
    一人或數人為目的，提供擔保或消滅債務；(七)隱匿、毀棄、
    偽造或變造帳簿或其他會計文件之全部或一部，致其財產之
    狀況不真確；(八)故意於財產及收入狀況說明書為不實之記載
    ，或有其他故意違反本條例所定義務之行為，亦為同條例第
    134條所明定。又消費者債務清理條例之立法目的，乃在兼
    顧債權人與債務人雙方之利益，期使陷於經濟上困境之消費
    者得以清理債務，並利用更生或清算程序，妥適調整債務人
    與債權人及其他利害關係人間之權利義務關係，亦求保障債
    權人獲得公平受償，並謀求消費者經濟生活之更生機會。申
    言之，上開制度並非在使債務人事前恣意消費所造成之債務
    ，完全轉嫁予債權人負擔；故法律所定債務人免責之制度，
    僅在鼓勵勤勞誠實之債務人，而非縱容浪費、投機或不誠實
    之債務人。倘債務人事前恣意消費，事後又不思如何積極履
    行清償債務，反而著眼於消費者債務清理條例中之免責制度
    ，以求全免責任，自與上開立法本旨中保障債權人可獲得公
    平受償之權利有違。次按消費者債務清理條例第134條第4款
    中所稱「因浪費、賭博或其他投機行為，致財產顯然減少或
    負擔過重之債務，而生開始清算原因」，係「債務人於其經
    濟狀況不佳之情形下，猶恣意揮霍、投機，甚或提供擔保或
    消滅債務圖利特定債權人，核其所為，或於清算之原因有可
    歸責性，或有意增加負擔、減少清算財團之財產，使多數債
    權人無端受害，而有加以制止之必要」（見消費者債務清理
    條例第134條之立法理由），自應不得認可免其還款之責。
    再按於實際之生活中依何證據來判斷債務人是否有「因浪費
    、賭博或其他投機行為，致財產顯然減少或負擔過重之債務
    ，而生開始清算原因」，仍應依各個債務人主觀之內部意識
    表現在外在之行為上來參酌，債務人是否確已盡其所能工作
    以增加收入，並確確實實量入為出，盡力壓低所有之支出，
    已負債之債務人生活上不能再自認應與一般未負債之人般可
    享受同等級之生活水準，而應是僅能求得不致飢寒交迫之最
    低生存水準，如債務人仍主張要與一般未欠債者同等之生活
    尊嚴，不降低任何生活水準，應非本條例立法所要救助之人
    ，法院如對此種債務人輕易給予免還債款之責，將會為社會
    帶來不良之示範，會鼓舞他人起而效法，造成社會之動盪，
    產生欠債可以不還之錯誤觀念，當非訂定本條例之最終目的
    。經查：
（一）抗告人前依消費者債務清理條例規定，向本院聲請更生，
      經本院裁定於民國99年6月10日10時起開始更生程序後，
      因抗告人所提更生方案，未能獲得債權人會議可決，再經
      本院裁定於100年2月22日16時起開始清算程序，本院復於
      抗告人清算財團之財產分配完結後，在100年7月18日裁定
      終結清算程序；嗣抗告人聲請免責，經本院通知債權人表
      示意見結果，均不同意抗告人免責等情，業據本院調取99
      年度消債更字第120號、99年度司執消債更字第132號、
      100 年度消債清字第11號、100年度司執消債清字第6號更
      生事件及100年度消債聲字第71號清算事件卷宗查明屬實
      。
（二）依各債權人所提出抗告人之消費明細顯示，抗告人之消費
      內容，有：(1)高額預借現金：例如93年6月向兆豐國際商
      業銀行股份有限公司（下稱兆豐商銀）及臺灣新光商業銀
      行股份有限公司（下稱新光商銀）共計預借現金55,000
      元、同年8月向兆豐商銀及渣打國際商業銀行股份有限公
      司（下稱渣打銀行）共計預借現金137,000元、同年9月向
      兆豐商銀、渣打商銀及遠東國際商業銀行股份有限公司（
      下稱遠東商銀）共計預借現金27,000元、同年10月向華南
      商業銀行股份有限公司（下稱華南商銀）及渣打商銀共計
      預借現金74,000元、94年1月向台灣土地銀行股份有限公
      司（下稱臺灣土銀）及兆豐商銀共計預借現金52,000元等
      。(2)代償金額：例如92年4月17日兆豐商銀代償聯邦商業
      銀行股份有限公司（下稱聯邦商銀）99,142元、同年5 月
      新光商銀代償友邦國際信用卡公司及復華銀行共計65,000
      元、93年5月6日渣打商銀代償聯邦商銀108,000元、同年6
      月遠東商銀代償兆豐銀行95,000元、94年1月安泰商業銀
      行股份有限公司代償合作金庫銀行車貸130,000元等。(3)
      大額消費貸款：例如93年10月向國泰世華商業銀行股份有
      限公司銀行借貸50,000元、94年1月以二胎車貸向日盛國
      際商業銀行股份有限公司借貸100,000元、94年3月5日以
      本票向長鑫資產管理股份有限公司借貸720,000元等。有
      各債權銀行陳報之相關債權數額明細表，及本院所製作之
      消費者債務清理事件債權表在卷可參。
（三）抗告人固以其向金融機構借款之原因，係用於投資股票，
      非屬賭博或投機之行為；至於代償之部分，係借新還舊，
      並非加重負擔，尚符一般人通常生活理財之情形；而抗告
      人娛樂及購物等消費金額合計為71,705元，與抗告人負債
      總金額相較，實屬鳳毛麟角，微不足道等語資為抗辯，惟
      依債權人所提出抗告人自92年起至94年止之奢侈消費明細
      資料所示，預借現金即高達345,000元，代償金額高達497
      ,142元，大額消費貸款高達870,000元，已如前述。可知
      抗告人自92年起即於短短2年期間內即大量以預借現金及
      信用貸款、二胎房貸之方式借款高達1,712,142元。況且
      另抗告人經原審法院於99年6月7日訊問時，對於其債務之
      形成，雖陳稱伊係投資股票失利，因此才用現金卡借錢投
      資股票等語。然所謂浪費或投機行為，係指債務人於顯見
      其經濟狀況不佳之情形下，猶恣意揮霍、投機，生活支出
      超過個人收入所應支出之程度，或心存僥倖冀以一時之小
      投資以博取大利益，因致負擔更大債務。按債錢投資在一
      般社會觀念上，屬於理財時應極力避免的行為，抗告人投
      資股票既已失利在先，猶借錢投資股市，無異飲酖止渴，
      其行為顯已有投機之心態，嗣後再以無法清償欠款聲請免
      責，自有違公平，準此，自難認抗告人前揭大量借款有合
      理之事由。
（四）另抗告人於上述期間，其已有資金困難無法清償債務，而
      需大量借款之情事，惟其卻仍持信用卡使用於購物、視聽
      娛樂、汽車旅館等奢侈性消費行為，如93年7月7日有東震
      有限公司郵購消費13,600元、同年8月7日大侑商行消費共
      計2,750元、同年10月有鑽石城企業消費共計27,900元及
      天地豪情消費共計12,300元、同年11月9日有奪標KTV消費
      1,995元、11月22日蔚藍汽車旅館消費1,680元及大侑商行
      消費共計5,000元、94年1月6日有歌琳頓視聽歌唱消費1,
      700元、同年2月18日有歌琳頓視聽歌唱消費1,200元、同
      年3月25日有里昂汽車旅館消費1,900元、同年4月27日有
      蔚藍汽車旅館消費金額1,680元等，此亦有各債權人提出
      之消費明細在卷可稽。是抗告人當時既已知其自身負債累
      累，即應謹慎消費、撙節開支，節省非必要性開支。此外
      ，抗告人為67年8月19日生，有年籍資料在卷可按，年僅
      33歲，正值壯年，又非無工作能力，自應努力工作，量入
      為出、節約消費，以求致力還款於各債權人，然抗告人卻
      仍持信用卡使用於上開消費行為，而該消費內容在客觀上
      顯非一般人日常生活之必要費用，而屬奢侈、浪費之非理
      性、非必要性消費無疑，即屬消費者債務清理條例第134
      條第4款所稱「浪費、賭博或其他投機行為，致財產顯然
      減少或負擔過重之債務」等情形。是以抗告人於清算之原
      因有可歸責性，自不宜予以免責。
三、綜上所述，抗告人上開消費及預借現金等，已逾越其所得負
    擔之能力，並未量入為出，其消費內容非全然為生活所必要
    ，堪認抗告人確有因浪費、投機致負擔過重之債務，而生開
    始清算之原因，依消費者債務清理條例第134條第4款之規定
    ，應為不免責之裁定。原審裁定不予免責，核無違誤，抗告
    意旨指摘原裁定不當，求予廢棄並更為裁定，為無理由，應
    予駁回。
四、據上論結，本件抗告為無理由，依消費者債務清理條例第11
    條第2項、第15條，民事訴訟法第495條之1第1項、第449條
    第1項、第95條、第78條，裁定如主文。
中    華    民    國   100    年    10    月    27    日
                民事第三庭   審判長法  官  顏世傑
                                   法  官  陳俞伶
                                   法  官  陳宗賢
正本係照原本作成。
本裁定除以涉及法律見解具有原則上之重要性為理由外，不得再
抗告，如提再抗告，應於收受送達後10日內委任律師為代理人向
本院提出再抗告狀，並繳納再抗告費新臺幣1,000元。
中    華    民    國   100    年    10    月    27    日
                                   書記官